臺灣高等法院刑事裁定
110年度毒抗字第293號
抗  告  人  
即  被  告  鄭育翔



               （現於法務部○○○○○○○○戒治中）
上列抗告人即被告因違反毒品危害防制條例案件，不服臺灣士林
地方法院110年度毒聲字第111號，中華民國110年2月5日裁定（
聲請案號：臺灣士林地方檢察署109年度毒偵字第1525號、110年
度聲戒字第10號），提起抗告，本院裁定如下：
    主  文
抗告駁回。
    理  由
一、原裁定意旨略以：抗告人即被告甲○○（下稱抗告人）因施用
    第二級毒品案件，經原審法院以109年度毒聲字第98號裁定
    令入勒戒處所觀察、勒戒，執行後經法務部○○○○○○○○附設勒
    戒處所評估結果，認抗告人仍有繼續施用毒品之傾向，有上
    開裁定、法務部○○○○○○○○110年1月22日新戒所衛字第110070
    02220號函暨有無繼續施用毒品傾向證明書、有無繼續施用
    毒品傾向評估標準紀錄表等在卷可憑。是以，抗告人既有繼
    續施用毒品之傾向，檢察官聲請法院令入戒治處所強制戒治
    ，應予准許。爰依毒品危害防制條例第20條第2項後段，裁
    定抗告人令入戒治處所強制戒治，其期間為6個月以上，至
    無繼續強制戒治之必要為止，但最長不得逾1年等語。
二、抗告意旨略以：原裁定依據勒戒處所及心理師短短2分鐘面
    談，問幾個基本資料問題，評估制成評估標準記錄表，裁定
    抗告人令入強制戒治，抗告人深究評估記錄表後，認為該評
    估判定不合常理，評估記錄表內容之家人會客、發信、收信
    僅能扣一次分數，而前科記錄記錄加分無上限，造成有繼續
    施用毒品之傾向，令入強制戒治，而破壞一個家庭，抗告人
    之前科記錄已經判決、執行完畢，將前科記錄做為評估標準
    ，豈非一罪二罰。再者，參諸世界各國醫療經驗及醫學界共
    識，對於施用毒品者應視為病人，不能單以定罪和處罰方式
    對待，因而修正毒品危害防制條例第20條第3項，將期限縮
    短為3年，且不因其有否另案起訴、判刑、執行而受影響，
    最高法院判決亦同此意。是法務部頒布評定有無繼續施用之
    傾向評分標準，不具客觀性，有違判定原則，即屬擅斷，更
    有濫權不當情事，原裁定已與立法之德政意旨相違，請求撤
    銷原裁定，並考量抗告人自首報到、交付毒品，及詳查本件
    109年度毒聲字第98號裁定之任意性自白，更為適當之諭知
    云云。
三、按「犯第10條之罪者，檢察官應聲請法院裁定，或少年法院
    （地方法院少年法庭）應先裁定，令被告或少年入勒戒處所
    觀察、勒戒，其期間不得逾2月」、「觀察、勒戒後，檢察
    官或少年法院（地方法院少年法庭）依據勒戒處所之陳報，
    認受觀察、勒戒人無繼續施用毒品傾向者，應即釋放，並為
    不起訴之處分或不付審理之裁定；認受觀察、勒戒人有繼續
    施用毒品傾向者，檢察官應聲請法院裁定或由少年法院（地
    方法院少年法庭）裁定令入戒治處所強制戒治，其期間為6
    個月以上，至無繼續強制戒治之必要為止。但最長不得逾1
    年」，毒品危害防制條例第20條第1項、第2項分別定有明文
    。　　
四、本院之判斷
  ㈠按有無繼續施用毒品傾向之評估標準，並非完全以受勒戒人
    勒戒後之結果為準，勒戒前之各種情況，仍應作為評估之依
    據。依勒戒處所評分說明手冊規定，係以前科紀錄與行為表
    現、臨床評估、社會穩定度三項合併計算分數，每一大項皆
    有靜態因子與動態因子。先以靜態因子分數評分，靜態因子
    分數總分在60分（含）以上為「有繼續施用毒品傾向」；60
    分以下，與動態因子分數相加，如果總分在60分（含）以上
    ，為「有繼續施用毒品傾向」。是被告有無「繼續施用毒品
    傾向」，係依具體個案之臨床實務及相關事證等情綜合判定
    ，有相當之專業依據及標準，且涉及專門醫學，衡酌強制戒
    治之目的，係為協助施用毒品者戒斷毒品之心癮及身癮所為
    之一種保安處分類型，而該評估標準係適用於每一位受觀察
    、勒戒處分之人，具一致性、普遍性、客觀性，倘其評估由
    形式上觀察，無擅斷或濫權等明顯不當之情事，法院宜予尊
    重。
  ㈡抗告人前因施用第二級毒品案件，經原審法院以109年度毒聲
    字第98號裁定應送勒戒處所觀察、勒戒後，經新店戒治所附
    設勒戒處所醫療人員評分結果，認：1.前科紀錄與行為表現
    部分合計為165分：(1)靜態因子分數：①毒品犯罪相關司法
    紀錄為「15筆」（不設上限），計150分；②首次毒品犯罪年
    齡為「21-30歲以上」，計5分；③其他犯罪相關紀錄為「有
    ，4筆」，計8分；④入所時尿液毒品檢驗為「無藥物反應」
    ，計0分，以上合計為163分。(2)動態因子分數：所內行為
    表現為「持續於所內抽煙」，計2分。2.臨床評估部分合計
    為16分：(1)靜態因子分數：物質使用行為中①多重毒品濫用
    為「無」，計0分；②合法物質濫用為「有，種類：菸」，計
    2分；③使用方式為「無注射使用」，計0分；③使用年數為「
    超過1年」，計10分，以上合計為12分。(2)動態因子分數：
    ①精神疾病共病（含反社會人格）為「無」，計0分；②臨床
    綜合評估（含病識感、動機、態度、就醫意願）為「中度」
    ，計4分，以上合計為4分。3.社會穩定度部分合計為0分：(
    1)靜態因子分數：①工作為「全職工作，大貨車司機」，計0
    分；②家庭中家人藥物濫用為「無」，計0分。(2)動態因子
    分數：家庭中①入所後家人是否訪視為「有，1次」，計0分
    ；②出所後是否與家人同住為「是」，計0分。4.以上1.至3.
    合計共181分，綜合判斷為「有繼續施用毒品傾向」，此觀
    新店戒治所110年1月22日新戒所衛字第11007002220號函所
    檢附「法務部○○○○○○○○附勒戒所有無繼續施用毒品傾向證明
    書」及「有無繼續施用毒品傾向評估標準紀錄表」在卷可憑
    （見109年度毒偵字第1525卷第195至198頁）。而上開綜合
    判斷結果，係該所相關專業知識經驗人士，在抗告人觀察、
    勒戒期間，於依本職學識就被告之前科紀錄與行為表現、臨
    床評估、社會穩定度等因素所為之綜合判斷，具有科學驗證
    所得之結論及客觀標準得以評比，從形式上觀察，並無擅斷
    或濫權等明顯不當之情事，自得憑以判斷抗告人有無繼續施
    用毒品之傾向。經核上述各項分數之彙算並無錯漏，且明顯
    超過法務部所訂頒應評估為有繼續施用毒品傾向之分數標準
    ，自不得因被告主觀上不服心理醫師所為評估情況，即認新
    店戒治所附設勒戒處所上開綜合判斷結果違法或不當，原審
    據此評估結果認定抗告人於觀察、勒戒後，認有繼續施用毒
    品傾向，裁定令入戒治處所強制戒治，難認有何違法不當。
  ㈢抗告人雖執前詞，提起本件抗告。惟查：毒品危害防制條例
    就初犯或3年後再犯施用第一、二級毒品罪者，所採機構內
    處遇之治療方式，為觀察、勒戒及強制戒治，亦即先將行為
    人送勒戒處所，施以短期生理治療及心理復健等處遇，以觀
    察其能否戒除毒癮，若認仍無法戒除，而有繼續施用毒品之
    傾向者，再令入戒治處所施以強制戒治，性質上為針對行為
    人將來危險所為預防、矯治措施之保安處分，以達教化與治
    療之目的。毒品戒除不易，尤其長期慣用毒品者所生「心癮
    」，甚難完全根除，須長期且持續之治療。而行為人之前科
    紀錄，客觀呈現是否長期慣用毒品之事實，自屬評估其有無
    施以強制戒治之重大考量因素，故法務部將前科紀錄列為評
    估有無繼續施用毒品傾向之評分標準之一，配分不設上限，
    並無不正當之連結，且有其專業性之考量，法院應予尊重。
    本件抗告人前有毒品犯罪相關之司法紀錄多達15筆，且首次
    毒品犯罪年齡為21至30歲，至今已有20多年，另有濫用合法
    物質（菸）超過1年，於觀勒期間曾持續在所內抽菸等情，
    此觀評估標準紀錄表記載明確（109年度毒偵字第1525卷第1
    98頁），則勒戒處所於綜合評估後，認被告有繼續施用毒品
    之傾向，從形式上觀察，難認有何擅斷或濫權等明顯不當之
    情事。又監獄為執行刑罰之場所，並非戒癮專責機構，自無
    從以抗告人曾入監執行刑罰之事實，推認無強制戒治之必要
    。抗告意旨以其前科均已論罪科刑，再為評估係屬一罪二罰
    ，質疑評估不公、專業不足等由，指摘原裁定不當，均無可
    採。
　㈣綜上，被告執以前詞提起抗告，為無理由，應予駁回。
據上論斷，應依刑事訴訟法第412條，裁定如主文。
中　　華　　民　　國　　110 　年　　3 　　月　　16　　日
                  刑事第十二庭  審判長法  官  陳如玲
　　　　　　　　　                    法  官  郭惠玲
　　　　　　　　　                    法  官  廖建瑜
以上正本證明與原本無異。
不得再抗告。
                                      書記官  邵佩均
中　　華　　民　　國　　110 　年　　3 　　月　　16　　日